ACORDAO-COMPLETO-2363221

ACÓRDÃO 1657/2019 ATA 26/2019 - PLENÁRIO

VISTOS, relatados e discutidos estes autos apartados para acompanhamento das medidas processuais cabíveis para efetivar a declaração de indisponibilidade do Sr. José Ivanildo Santos Lopes (XXX.338.494-XX) , constituído por força dos subitens 9.1 e 9.4.1 do Acórdão 296/2018-TCU-Plenário,
ACORDAM os Ministros do Tribunal de Contas da União, reunidos em sessão do Plenário, ante as razões expostas pelo Relator, em:
9.1. não prorrogar a medida cautelar de indisponibilidade de bens do Sr. José Ivanildo Santos Lopes de que trata o Acórdão 296/2018-TCU-Plenário;
9.2. determinar à Secretaria-Geral de Controle Externo que constitua grupo de trabalho e mantenha tratativas com a Advocacia-Geral da União e com órgãos do Poder Judiciário que tenham expertise no assunto, para elaborar estudo, tomando como partida a Portaria Segecex 14/2015, acerca das medidas que venham eliminar as dificuldades de identificação de bens dos responsáveis, para fins de sua indisponibilidade, quando assim determinada por este Tribunal, bem como para avaliar a efetividade dessa medida, devendo, no prazo de 90 dias, apresentar o resultado desses estudos à Presidência para sorteio de relator e submissão ao Plenário na forma de Resolução.
9.3. apensar os presentes autos ao TC 004.057/2015-5;
9.4. dar ciência desta deliberação ao responsável.

Indisponibilidade de bens decretada diante de indícios de superfaturamento na construção do lote 1 da Ferrovia Norte-Sul, em trecho compreendido entre o Porto Seco de Anápolis/GO a Campo Limpo/GO.

Estou de acordo com a proposta do relator, quanto ao mérito. Preocupam-me, no entanto, as dificuldades que têm sido enfrentadas pela Segecex para a identificação de bens dos responsáveis, conforme narrado no voto do relator.
		Por essa razão, proponho que seja acrescido o seguinte subitem ao acórdão, renumerando-se os demais:
		9.2. determinar à Segecex que constitua grupo de trabalho e mantenha tratativas com a AGU, e órgãos do Poder Judiciário que tenham expertise no assunto, para elaborar estudo, tomando como partida a Portaria Segecex 14/2015, acerca das medidas que venham eliminar as dificuldades de identificação de bens dos responsáveis, para fins de sua indisponibilidade, quando assim determinada por este Tribunal, devendo, no prazo de 90 dias, apresentar o resultado desses estudos à Presidência para sorteio de relator e submissão ao Plenário na forma de Resolução.
Com essas breves considerações, acompanho a proposta do relator com o acréscimo que ora submeto à apreciação do Plenário.
TCU, Sala das Sessões Ministro Luciano Brandão Alves de Souza, em 17 de julho de 2019.
RAIMUNDO CARREIRO
Ministro
	Senhor Presidente do TCU,
	Senhores Ministros,
	Senhor Procurador-Geral do MPTCU, 
Ao louvar o voto ora oferecido pelo Ministro-Relator, destaco que tenho passado a também deixar de pugnar pela renovação da aludida cautelar patrimonial constritiva em desfavor de pessoas físicas, com observância, assim, à recente jurisprudência do TCU (v. g.: Acórdãos 643/2019 e 646/2019, do Plenário) , não só porque, sem a inegável perda de tempo no processamento dessas cautelares constritivas, o processo de TCE pode caminhar mais celeremente em prol do subsequente julgamento final de mérito, mas também porque a eventual tentativa de ocultação ou dilapidação patrimonial pelo aludido responsável evidenciaria a nefasta prática de fraude contra credores ou de fraude à execução, podendo o correspondente ato ser anulado ou tornado ineficaz pelo poder público, sem prejuízo da subsequente reprimenda estatal.
Voto, portanto, com o Ministro-Relator Benjamin Zymler. 
TCU, Sala das Sessões, em 17 de julho de 2019.
Ministro-Substituto ANDRÉ LUÍS DE CARVALHO

Valec Engenharia Construções e Ferrovias S.A.

3. Interessados/Responsáveis:
3.1. Responsável: José Ivanildo Santos Lopes (XXX.338.494-XX).

13.1. Ministros presentes: José Mucio Monteiro (Presidente), Walton Alencar Rodrigues, Benjamin Zymler (Relator), Aroldo Cedraz e Raimundo Carreiro.
13.2. Ministros-Substitutos convocados: Marcos Bemquerer Costa e André Luís de Carvalho.

BENJAMIN ZYMLER

Adoto como relatório a instrução inserta à peça 18, a qual contou com a concordância do corpo diretivo da Secretaria Extraordinária de Operações Especiais em Infraestrutura - SeinfraOpe (peças 19 e 20) , in verbis:
“INTRODUÇÃO
Trata-se de processo de indisponibilidade de bens do Sr. José Ivanildo Santos Lopes, autuado por determinação do Acórdão 296/2018-TCU-Plenário, item 9.1, TC Processo 004.057/2015-5 (Lote 1, Ferrovia Norte-Sul) .
HISTÓRICO
Em 21/12/2018, o Plenário desta Corte de Contas decidiu, via Acórdão 296/2018, pela decretação de indisponibilidade de bens dos responsáveis listados abaixo, em razão do superfaturamento identificado no Contrato 14/2006, cujo objeto foi a construção do lote 1 da Ferrovia Norte-Sul (FNS) , em trecho compreendido entre o Porto Seco de Anápolis/GO a Campo Limpo/GO, pactuado com a Construtora Queiroz Galvão S.A.
	Responsável
	CNPJ/CPF

	José Francisco das Neves
	XXX.833.301-XX

	Ulisses Assad
	008.266.40800

	Construtora Queiroz Galvão S.A.
	33.412.792/0001-60

	Ricardo de Queiroz Galvão
	XXX.917.977-XX

	José Ivanildo Santos Lopes
	XXX.338.494-XX

Ainda, foram determinadas oitivas que, no caso aqui tratado, ou seja, do Sr. José Ivanildo Santos Lopes, teve sua comunicação realizada através do Ofício 0416/2018-TCU/SeinfraOperações, de 15/3/2018 (peça 6) . 
Em 23/3/2018, o Serviço de Cadastros e Cobrança Executiva deste Tribunal informou do registro das solicitações de indisponibilidade no Cadastro Nacional de Indisponibilidade de Bens – CNIB (peça 7) .
Ato contínuo, o defendente apresentou manifestação quanto a medida cautelar (peça 10) . Além disso, traz aos autos requerimento da empresa Queiroz Galvão que solicita a revogação da medida de indisponibilidade de bens dos responsáveis e oferece “bens suficientes à garantia integral do suposto dano em apuração” (peça 15) .
 EXAME TÉCNICO
A defesa inicia sua manifestação trazendo um resumo dos fatos e fundamentos que levaram à medida cautelar de indisponibilidade de bens. Em seguida, passa a tratar da suposta inexistência de fumaça do bom direito, alegando ausência de prova constituída nos autos, não aplicação da desconsideração da personalidade jurídica, iliquidez do dano ao erário e ausência de riscos às fiscalizações do TCU. 
Passe-se, portanto, a análise da manifestação, dividida em tópicos.
I. DA SUPOSTA AUSÊNCIA DE PROVA CONSTITUÍDA NOS AUTOS (peça 10, p. 2-4) 
A defesa alega que careceria de robustez probatória a afirmação de que o notificado agiu com conduta dolosa ou culpa grave, uma vez que a instrução teria se baseado apenas em transcrições de colaborações premiadas. Vai além e afirma que a colaboração não teria efeito de prova, sendo apenas instrumento de investigação. 
Em seguida, assevera que, no caso, haveria deturpação do princípio constitucional da presunção de inocência, uma vez que esta Corte de Contas teria argumentado que “não é possível afirmar que houve boa-fé do responsável. Com isso conclui-se que a conduta do responsável é dolosa e há, ainda, a obrigação de reparar o dano”. Assim, afirma que, de acordo com a Constituição Federal, não é o responsável que deveria comprovar sua boa-fé, mas que caberia aos órgãos de acusação comprovar de maneira efetiva a prática de ilícitos. 
Análise
A jurisprudência desta Corte de Contas é farta no sentido de que, na esfera administrativa de controle externo, a boa-fé não pode ser presumida, é necessária sua comprovação por elementos dos autos. Assim, já decidiu este Tribunal:
Acórdão 4667/2017-TCU-Primeira Câmara (Relator Ministro Bruno Dantas) 
A boa-fé não pode ser presumida ou acatada a partir de mera alegação, devendo ser demonstrada e comprovada a partir dos elementos que integram os autos, corroborada em contexto fático propício ao reconhecimento dessa condição em favor dos responsáveis.
Acórdão 8928/2015-TCU-Segunda Câmara (Relator Ministro Substituto Marcos Bemquerer Costa) 
A boa-fé, no âmbito dos processos do TCU, não decorre de presunção legal geral. Deve estar corroborada em contexto fático e de condutas propício ao reconhecimento dessa condição em favor dos responsáveis.
Acórdão 1895/2014-TCU-Segunda Câmara (Relatora Ministra Ana Arraes) 
A boa-fé não pode ser presumida, devendo ser demonstrada e comprovada a partir dos elementos que integram os autos
Acórdão 1894/2018-TCU-Segunda Câmara (Relator Ministro Augusto Nardes) 
A boa-fé deve ser aferida objetivamente, sendo necessário constatar algum ato ou fato capaz de caracterizar a conduta zelosa e diligente do responsável, mediante prova nos autos
Quanto a alegação de que a instrução preliminar apenas traz colaborações premiadas para arrolar o defendente como responsável, não se verificou tal fato. Pelo contrário, as obras da Ferrovia Norte Sul vêm sendo auditadas pelo TCU há mais de 10 anos (peça 40, p. 2, do TC Processo 004.057/2015-5) . 
Além disso, os autos trazem o que segue (peça 40, p. 5-6, do TC Processo 004.057/2015-5) :
A Polícia Federal e o Ministério Público Federal, após tomarem ciência das graves irregularidades apontadas pelo TCU no Fiscobras 2008 (peça 1, p.183, TC Processo 021.283/2008-1) , identificaram condutas criminosas e de improbidade nas contratações da Valec. Com isso, entre outras investigações anteriores, deflagrou-se a “Operação Tabela Periódica” em 2016 que é desdobramento da “Operação Lava Jato” e da “Operação O Recebedor” que aponta cartel, fraude em licitações, corrupção, peculato e lavagem de dinheiro em obras da ferrovia Norte-Sul (http://www.mpf.mp.br/go/sala-de-imprensa/noticias-go/deflagrada-operacao-201ctabela-periodica201d-em-goias) . 
17. As investigações do Cade, MPF/GO e Polícia Federal comprovaram a existência de cartel por meio de acordo para divisão de licitações entre as construtoras concorrentes, com fixação de vantagens relacionadas, para frustrar o caráter competitivo das licitações na Valec, destinadas as obras das Ferrovias Norte-Sul e Oeste-Leste, conforme será amplamente discutido na responsabilização da presente instrução. A Construtora Queiroz Galvão é uma das empresas participantes deste cartel. 
18. A investigação do cartel nas licitações de obras ferroviárias na Valec e a “Operação Tabela Periódica” contou com provas produzidas pela Camargo Corrêa no inquérito administrativo instaurado no âmbito da Superintendência-Geral do Cade (SG/CADE) . Nessa oportunidade, dirigentes da construtora Camargo Corrêa celebraram acordo de leniência, nos termos do art. 86 e 87 da Lei 12.529/2011 (Lei de Defesa da Concorrência) . Este acordo de leniência 2/2016 foi assinado conjuntamente pelo MPF/GO (peça 23 a 25) . 
19. Como resultado destas investigações, Ministério Público Federal em Goiás ofereceu denúncia contra oito pessoas suspeitas de superfaturar as obras da Ferrovia Norte-Sul no estado, com prejuízo estimado aos cofres públicos da ordem de R$ 630 milhões. As ações penais públicas encontram-se em andamento. Vale citar que já houve sentença (Ação Penal Pública Incondicionada - Processo n° 18114-41.2013.4.01.3500, 11ª Vara Federal) condenando o Sr. José Francisco das Neves, presidente da Valec à época, por lavagem de dinheiro, relacionada ao período em que ocorreu a licitação em discussão no presente processo. Apesar da lavagem de dinheiro não ser objeto da presente TCE, tal sentença mostra a consolidação dos fatos e evolução das investigações feitas pelo MPF, PF e Cade. 
20. Nesse contexto, em 2016 o TCU recebeu do MPF/GO o produto dos acordos de colaboração trazidos na Denúncia da operação O Recebedor, recebida pela Justiça Federal (peça 26) . Neste acordo, gestores da Camargo Corrêa entregaram provas documentais e testemunhais e confessaram a prática de cartel, corrupção, lavagem de dinheiro e crimes de licitação, além de se comprometerem a restituir os danos aos cofres públicos. 
21. Além disso, em agosto de 2017, o MPF/GO ofereceu nova denúncia, na 11ª Vara da Justiça Federal de Goiânia. específica sobre as obras do lote 1 e do contrato com a Queiroz Galvão (peça 27) . 
22. O uso de prova emprestada de processo penal e a utilização de informações dos acordos de colaboração em processo administrativo tem respaldo na jurisprudência do TCU como se depreende, dentre outros, dos Acórdãos do Plenário 2.426/2012, 216/2013, 1.718/2014, 483/2014, 1831/2017 e 1601/2017. As fiscalizações anteriores deste tribunal já trazem fortes indícios de atos de corrupção e conluio no contrato em tela, e já trazem evidências suficientes para a responsabilização na presente tomada de contas especial. As provas emprestadas das operações Lava Jato e O Recebedor trazem nova perspectiva e fortalecem esta responsabilização. (grifos nossos) 
A instrução preliminar está recheada de pontos que demonstram que o Sr. José Ivanildo Santos Lopes agia como representante da Construtora Queiroz Galvão (peça 40, p. 22-27, do TC Processo 004.057/2015-5) :

QUE na época do edital n.º 008/2004, (...) QUE o colaborador participou de reuniões, representando a ANDRADE GUTIERREZ, junto ao cartel de empresas à partir de outubro de 2004, quando a diretoria da VALEC anunciou, em audiência pública, que tinha a intenção de contratar novos trechos de obras da Ferrovia Norte Sul, contendo trechos em TO e GO; QUE as empresas do cartel e seus respectivos representantes que participavam dessas reuniões eram, incluindo o colaborador, representando a ANDRADE GUTIERREZ, as seguintes empresas: (...) , QUEIROZ GALVÃO, representada por JOSÉ LIMA, gerente comercial e IVANILDO LOPES, gerente comercial, (....) 
Pela CONSTRUTORA QUEIROZ GALVÃO S.A., em nome da pessoa jurídica e em benefício dela, atuou, para viabilizar a sua participação no cartel, o então gerente comercial JOSÉ IVANILDO SANTOS, o que fez sob as ordens de RICARDO DE QUEIROZ GALVÃO, então Diretor-geral da Construtora Queiroz Galvão, seu superior hierárquico que outorgou-lhes poderes (procuração) para agir em nome da empresa no caso específico e que, portanto, tinha pleno domínio do fato. (...) 
JOSÉ ROBERTO TANOUSS DE MIRANDA foi Diretor da Construtora Queiroz Galvão S.A., participante do cartel na “Fase de consolidação - entre 2003 e 2007”. Ele era representante do alto escalão, cuja participação consistiu em realizar contato com concorrentes e com eles participar de reuniões para discutir preços e distribuição dos lotes licitados pela Valec. (...) 
JOSÉ IVANILDO SANTOS LOPES, gerente comercial, atuou em nome e em benefício da QUEIROZ GALVÃO ENGENHARIA S.A./CONSTRUTORA QUEIROZ GALVÃO S.A., nas tratativas relacionadas ao direcionamento fraudulento da licitação, à definição dos lotes e à combinação dos preços. 
JOSÉ IVANILDO assinou, ainda, o contrato e todos os seus 12 termos aditivos, no período de 13/04/2007 a 21/06/2011, atuando sob as ordens e o comando de RICARDO DE QUEIROZ GALVÃO, que lhe outorgara poderes por procuração para agir e que tinha pleno domínio do fato, podendo a qualquer tempo interromper ou impedir a prática criminosa, o que não fez, muito pelo contrário, permitiu que a empresa que dirigia, a QUEIROZ GALVÃO, tomasse parte ativa nas fraudes e delas se beneficiasse.
A responsabilização do Sr. Ivanildo fica ainda mais evidente porque, além dele ter sido diretor da Diretor da Construtora Queiroz Galvão S.A, ele era o procurador, representante da construtora e signatário do Contrato 14/2006 (peça 31 do TC Processo 004.057/2015-5) :

 Portanto, de acordo com o que foi exposto acima, não vale prosperar o que aqui pugna o defendente. 
II. DA SUPOSTA AUSÊNCIA DE DESCONSIDERAÇÃO DA PERSONALIDADE JURÍDICA PARA ATINGIR OS BENS DO PATRIMÔNIO DO RESPONÁVEL (peça 10, p. 4-5) 
De maneira resumida, o defendente alega que a desconsideração da personalidade jurídica deveria ter sido utilizada para que a responsabilidade recaísse em outros que não a construtora, o que não teria ocorrido. Cita o art. 60 do Código Civil e os artigos 133 e 137 do CPC/15.
Análise
 De pronto, não merece acolhimento a argumentação do notificado. No caso, não há o que se falar em desconsideração da personalidade jurídica, uma vez que seu arrolamento como responsável teve como fundamento os artigos 70, parágrafo único, e 71, inciso II, da Constituição Federal, assim como o artigo 16, parágrafo 2º, alínea “b” da Lei 8443/1992. 
O art. 71 supracitado traz o que segue:
Art. 71. O controle externo, a cargo do Congresso Nacional, será exercido com o auxílio do Tribunal de Contas da União, ao qual compete:
 (...) 
II - julgar as contas dos administradores e demais responsáveis por dinheiros, bens e valores públicos da administração direta e indireta, incluídas as fundações e sociedades instituídas e mantidas pelo Poder Público federal, e as contas daqueles que derem causa a perda, extravio ou outra irregularidade de que resulte prejuízo ao erário público;
Ou seja, o texto constitucional é claro ao anotar que qualquer pessoa que der causa a irregularidade que resulte em prejuízo ao erário público poderá responder perante ao TCU. 
Ainda, o Boletim de Jurisprudência TCU 193/2017 (Acórdão 2193/2017-TCU-Plenário) determina:
O TCU pode julgar de forma direta, sem necessidade de desconsideração da personalidade jurídica, as contas de sócios de empresa que participaram ativamente de irregularidade da qual resultou prejuízo ao erário, uma vez que os arts. 70, parágrafo único, e 71, inciso II, da Constituição Federal não faz distinção entre agentes públicos ou particulares para fins de recomposição de débito.
Logo, os argumentos apresentados não merecem prosperar. 
III. DA SUPOSTA ILIQUIDEZ DO DANO AO ERÁRIO (peça 10, p. 5-8) 
Quanto a alegação de divergências entre cálculos de sobrepreço, note-se que o responsável foi citado a apresentar alegações de defesa quanto ao superfaturamento apontado no TC Processo 004.057/2015-2:
 (...) 
1. Nos termos do Despacho exarado pelo Ministro Benjamin Zymler, em 21/12/2017, no bojo do presente processo de Tomada de Contas Especial TC Processo 004.057/2015-5, instaurado por força do subitem 9.2.2 do Acórdão 2447/2014-TCU-Plenário, para apuração do débito decorrente de indício de superfaturamento apontado nas obras do lote 1 da Ferrovia Norte Sul (FNS) , no Estado de Goiás, fica a Vossa Senhoria CITADO, com fundamento nos arts. 10, § 1º, 12, incisos I e II, e 16, §2º, da Lei 8.443/1992 c/c o art. 202, incisos I e II, e 209, §§ 5º e 6º, do Regimento Interno/TCU, para, no prazo de sessenta dias, a contar do recebimento da presente comunicação, apresentar alegações de defesa quanto às ocorrências descritas a seguir e/ou recolher, conforme detalhado no Anexo I deste ofício, aos cofres da Valec Engenharia Construções e Ferrovias S/A, solidariamente com os responsáveis indicados, os valores históricos atualizados monetariamente desde as respectivas datas de ocorrência até o efetivo recolhimento, abatendo-se, na oportunidade, as quantias eventualmente ressarcidas, na forma da legislação em vigor. O valor total da dívida atualizada monetariamente até 4/1/2018 corresponde a R$ 26.697.470,55. 
2.   O débito é decorrente de, na condição de dirigente da Construtora Queiroz Galvão S.A., participar de atos de corrupção e de conluio no âmbito da Concorrência 8/2004 da Valec, que resultou em superfaturamento no valor de R$ 13.035.797,50 (base novembro de 2004) , no Contrato 14/2006, oriundo da Concorrência 8/2004, celebrado entre a Valec e a Construtora Queiroz Galvão S/A em 15/09/2006, referente à construção do lote 1, em trecho de 12 km, entre o Porto Seco de Anápolis/GO e Campo Limpo/GO, infringindo o art. 3º, o art. 6º, inciso IX, alínea “f” e o art. 43, inciso IV da Lei 8.666/1993, além de infringir o art. 37 da Constituição Federal e o princípio da economicidade. 
3. A rejeição das alegações de defesa poderá ensejar, além do julgamento pela irregularidade das contas do responsável, a condenação ao pagamento do débito, o qual será atualizado monetariamente, desde as respectivas datas de ocorrência, acrescidos dos juros de mora devidos, até a data do efetivo recolhimento, abatendo-se, na oportunidade, as quantias eventualmente ressarcidas, nos termos da legislação vigente, bem como a imputação de multa prevista nos arts. 57 e 58 da Lei 8.443/1992. O valor total da dívida atualizada monetariamente e acrescida dos juros de mora até 4/1/2018 corresponde a R$ 37.617.613,27.
 (...) 
Também é importante frisar que o cálculo atual foi realizado após aqueles referentes ao Relatório de Auditoria n. Processo 021.283/2008-1 e Laudos 233/2012 e 977/2012 da Polícia Federal. Com acesso a evidências não antes disponíveis, é razoável que o cálculo resulte em valor diferente. E é isso que aqui ocorre. 
Além disso, a jurisprudência do TCU (cf. Acórdão 5384/2016-TCU-Segunda Câmara, 7.107/2010-TCU-1ª Câmara) deixa claro que, nas tomadas de contas especiais, o TCU possui ampla liberdade de cognição, tendo autonomia na identificação dos responsáveis e no cálculo do débito a figurar nos processos até a realização da citação, não sendo necessário que sejam os mesmos valores veiculados nas fases anteriores à conversão do processo em TCE.
Portanto, não há ausência de liquidez e de certeza quanto ao cálculo do sobrepreço, como tenta argumentar o responsável.
Quanto a alegação acerca da inadequação em contabilizar juros de mora no valor global do débito, não é possível seu acolhimento por falta de previsão legal. O Regimento Interno do TCU traz o que segue:
Art. 210. Quando julgar as contas irregulares, havendo débito, o Tribunal condenará o responsável ao pagamento da dívida, atualizada monetariamente a partir da data da irregularidade, acrescida dos juros de mora devidos, podendo, ainda, aplicar-lhe a multa prevista no art. 267.
 (grifos nossos) 
Ainda, o Boletim de Jurisprudência do TCU n. 158 de 13/02/2017 vai na mesma linha:
Acórdão 76/2017-TCU-Plenário (Embargos de Declaração, Relator Ministra Ana Arraes) 
Responsabilidade. Débito. Juros de mora. Termo inicial. Citação. 
Mesmo havendo demora na apreciação conclusiva do processo no TCU, não é possível considerar a data da citação, em vez da ocorrência do fato, como termo inicial de incidência de juros, por ausência de previsão legal.
IV. DA SUPOSTA AUSÊNCIA DE RISCO ÀS FISCALIZAÇÕES DO TCU (peça 10, p. 8-9) 
O defendente traz o art. 44 da Lei Orgânica do TCU (Lei 8443/92) e os artigos 273 e 274 do Regimento Interno do TCU. Em seguida, anota a citação do art. 273 do RITCU: “prosseguindo no exercício de suas funções, possa retardar ou dificultar a realização de auditoria ou inspeção, causar novos danos ao Erário ou inviabilizar o seu ressarcimento” 
Afirma, ato contínuo, que o responsável se encontraria aposentado desde 2015, data anterior a declaração de inidoneidade, e que tal situação fulminaria “qualquer possibilidade de adoção de eventual conduta que seja capaz de retardar ou dificultar a realização de auditoria ou inspeção”.
Para fortalecer sua tese, argumenta que:
 (...) não houve o apontamento de nenhuma tentativa concreta de obstrução às fiscalizações ou de dilapidação patrimonial que tenha origem em condutas praticadas pelo Notificante, ao mesmo tempo em que se deve considerar que se está falando do regular sustento da pessoa e de seus familiares e, em última medida, da dignidade da pessoa humana (art. 1o, III, CF/88) .
Sustenta, portanto, que o TCU não atendeu às exigências das leis para aplicação da cautelar.
Análise
Para melhor entendimento, os três dispositivos descritos pela defesa estão citados abaixo:
Art. 44. No início ou no curso de qualquer apuração, o Tribunal, de ofício ou a requerimento do Ministério Público, determinará, cautelarmente, o afastamento temporário do responsável, se existirem indícios suficientes de que, prosseguindo no exercício de suas funções, possa retardar ou dificultar a realização de auditoria ou inspeção, causar novos danos ao Erário ou inviabilizar o seu ressarcimento. (grifos nossos) 
Art. 273. No início ou no curso de qualquer apuração, o Plenário, de ofício, por sugestão de unidade técnica ou de equipe de fiscalização ou a requerimento do Ministério Público, determinará, cautelarmente, nos termos do art. 44 da Lei nº 8.443, de 1992, o afastamento temporário do responsável, se existirem indícios suficientes de que, prosseguindo no exercício de suas funções, possa retardar ou dificultar a realização de auditoria ou inspeção, causar novos danos ao erário ou inviabilizar o seu ressarcimento. (grifos nossos) 
Art. 274. Nas mesmas circunstâncias do artigo anterior, poderá o Plenário, sem prejuízo das medidas previstas nos arts. 270 e 275, decretar, por prazo não superior a um ano, a indisponibilidade de bens do responsável, tantos quantos considerados bastantes para garantir o ressarcimento dos danos em apuração, nos termos do § 2º do art. 44 da Lei nº 8.443, de 1992. (grifos nossos) 
De fato, o poder cautelar do TCU de declarar indisponibilidade de bens dos responsáveis decorre da previsão legal citada. Ainda, é verdade que tal medida cautelar deve estar fundada na fumaça do bom direito e no perigo na demora. Ocorre que esta Corte de Contas já consolidou o entendimento de que a fumaça do bom direito resulta da materialidade do dano e dos indícios sobre a autoria dos ilícitos, e que o perigo na demora decorre presumidamente da gravidade das falhas e de preservação do erário, sendo, dessa forma, dispensável a ocorrência concreta de dilapidação do patrimônio. (Acórdãos 224/2015, 927/2016 e 1399/2018, todos do Plenário) .
V. DA MEDIDA CAUTELAR DE INDISPONIBILIDADE DE BENS
Inicialmente, cabe comentar que o prazo de um ano da decretação de indisponibilidade de bens do Sr. José Ivanildo Santos Lopes expirou em 23/3/2019 (cf. peça 7) . 
Ainda, até aqui, não mereceu prosperar argumento algum da defesa. 
É verdade que o Tribunal já decidiu no sentido da não decretação de indisponibilidade de bens depois de decorrido um ano da primeira medida. No Acórdão 333/2019-TCU-Plenário, o Ministro Benjamin Zymler anotou:
7. O art. 44, § 2º, da LOTCU, dispõe que cabe a esta Corte “decretar, por prazo não superior a um ano, a indisponibilidade de bens do responsável”.
8. É fato que, em decisões pretéritas (v.g. Acórdão 387/2018-TCU-Plenário) , o TCU admitiu a decretação de nova medida cautelar de indisponibilidade de bens quando, transcorrido o prazo de um ano da decretação anterior, permanecerem presentes os requisitos legais para a adoção da medida.
9. Entretanto, no bojo do voto revisor do Acórdão 2474/2018-TCU-Plenário, o Exm. Ministro Bruno Dantas fez relevantes considerações sobre a renovação da medida cautelar ao afirmar que “a medida de decretação de constrição de bens de pessoas físicas possui caráter excepcionalíssimo, tanto que a lei limita sua validade ao prazo de um ano”.
10. Segundo o ilustre Ministro, haveria dúvidas se essa medida seria consentânea com os princípios constitucionais e a racionalidade do ordenamento jurídico, pois as pessoas teriam suas vidas paralisadas, além do prazo previsto em lei. Como conclusão, o Plenário acatou a proposta de deixar de prorrogar a indisponibilidade dos bens dos responsáveis arrolados naqueles autos.
11. Ao acompanhar o posicionamento do Revisor, manifestei também questões de ordem pragmática, pois as pessoas físicas objeto das medidas constritivas possuem patrimônios muito baixos em relação aos débitos de centenas de milhões de reais que estão sendo analisados nas contratações efetuadas pela Petrobras.
12. Além de serem de pouca efetividade, as medidas ocasionam inúmeros incidentes processuais que acabam por procrastinar o andamento do processo. Isso porque esses incidentes, para sua análise, provocam o deslocamento de mão de obra qualificada que deveria estar sendo destinada para a apuração do débito e definição das responsabilidades.
13. Outrossim, há decisões do Supremo Tribunal Federal no sentido de que a renovação da decretação de indisponibilidade de bens pode não ser adequada juridicamente.
14. Em decisão proferida no bojo do MS 34.233-DF, de 11/10/2017 (Mandado de Segurança impetrado pelo sr. José Sergio Gabrielli de Azevedo contra o Acórdão 927/2016-TCU-Plenário, referente à refinaria de Pasadena) , o Ministro Gilmar Mendes, monocraticamente, destaca que a Lei 8.443/1992 foi peremptória ao afirmar que o bloqueio de bens não se daria por prazo superior a um ano.
15. Destacou-se ainda que a medida constritiva afeta a livre disposição do patrimônio dos cidadãos e também das pessoas jurídicas, atingindo núcleo essencial do direito de propriedade (art. 5º, incisos XXII e LIV, da Constituição Federal) . Assim, qualquer medida que restrinja esse direito fundamental deveria ter interpretação restritiva.
16. Ponderou-se, ainda, que “os princípios da eficiência (art. 37, caput, da Constituição Federal) e da razoável duração do processo (art. 5º, LXXVIII, da Constituição Federal) são considerados regras matrizes do Estado democrático de Direito – os quais se aplicam à administração pública, incluindo o TCU – e devem nortear a celeridade do julgamento de processos administrativos que restrinjam o âmago de proteção dos direitos fundamentais, mais notadamente aqueles que possuem prazo de vigência máxima prevista em lei”. (Grifos acrescidos) . 
17. Essa decisão foi confirmada pela Segunda Turma do Supremo Federal em agravo regimental na data de 25/5/2018 (vencidos os Ministros Dias Toffoli e Celso de Mello) .
18. O Min. Ricardo Lewandowski, por sua vez, monocraticamente, assim se manifestou no julgamento do MS 34.545/DF em 5/5/2018 (Mandado de Segurança impetrado pelo sr. José Sergio Gabrielli de Azevedo contra o Acórdão 2109/2016-TCU-Plenário, referente ao contrato de construção da Unidade de Destilação Atmosférica (UDA) e da Unidade de Hidrotratamento (UHDT) da Refinaria Abreu Lima) :
“Percebe-se da leitura do dispositivo transcrito [art. 44, § 2º, da Lei 8.443/1992], que a lei de regência do Tribunal de Contas da União autorizou a decretação de indisponibilidade dos bens do responsável por prazo não superior a um ano. Não há, por outro lado, a autorização para prorrogação do respectivo prazo de constrição dos bens do administrado.
Tem-se, desse modo, uma regra de aplicação excepcional e de interpretação necessariamente restritiva, pois restringe um direito fundamental dos administrados.”
19. Em outra seara, o Ministro Edson Fachin, monocraticamente, entendeu ser admissível a prorrogação da medida, desde que haja justificativas para tanto (MS 35.694/DF, em 31/7/2018 – Mandado de Segurança impetrado pelo sr. Almir Guilherme Barbassa contra o Acórdão 387/2018-TCU-Plenário, referente à refinaria de Pasadena) :
“O tema mostra-se deveras complexo, especialmente em se tratando de um embate por meio do qual o particular busca a prevalência de seu direito à propriedade, e a Corte de Contas pugna pelo correto exercício de seu mister constitucional na tutela do patrimônio público.
Entendo que, transcorridos alguns anos do início das investigações acerca da aquisição da Refinaria de Pasadena pela Petrobras e suas subsidiárias, faz-se necessário que o Tribunal de Contas apresente justificativa razoável para a concessão de nova medida cautelar, pela terceira vez, de indisponibilidade dos bens dos investigados, demonstrando sobremaneira a complexidade das questões envolvidas, bem como a manutenção da necessidade de suspensão do exercício de um dos poderes proprietários por parte daqueles apontados como responsáveis pelos prejuízos causados à estatal.” (Grifos acrescidos) .   
20. Como exposto, cabe reconhecer que há fundadas dúvidas acerca da possibilidade jurídica de ser efetuada a prorrogação da medida de indisponibilidade de bens prevista na Lei Orgânica do TCU. Isso deve-se ao conflito entre valores constitucionais que decorre dessa medida. De um lado a busca pela tutela do patrimônio público e de outro os direitos à propriedade e à duração razoável do processo.
Entretanto, o recente Acórdão 1545/2019-TCU-Plenário consigna a tese da possibilidade de que o Tribunal adote nova medida cautelar de indisponibilidade de bens, ainda que se dê sob os mesmos fundamentos fáticos da decretação anterior, desde que eles ainda se verifiquem, conforme excertos a seguir transcrito do voto condutor desse aresto, da lavra do E. Ministro-substituto Augusto Sherman Cavalcanti:
Quanto aos entendimentos esposados no átrio do Supremo Tribunal Federal, conforme aventado na transcrição supra, entendo que a matéria não é pacífica, consoante revela a apreciação do MS 34.233 pela Segunda Turma.
Naquela oportunidade, embora tenha prevalecido o Voto do Ministro Gilmar Mendes, no sentido da ausência de previsão legal expressa para a prorrogação da medida em tela, os Ministros Dias Toffoli e Celso de Mello encamparam a tese pela legitimidade da prorrogação da medida cautelar de indisponibilidade de bens por parte desta Corte.
A divergência também subsiste nas decisões monocráticas relacionadas ao presente assunto, a exemplo do MS 35.042, relatado pelo Ministro Edson Fachin, e do MS 34.545, relatado pelo Ministro Ricardo Lewandowski.
Entendo, dessa forma, que é possível concluir pela inexistência de entendimento consolidado por parte do Supremo Tribunal Federal quanto à viabilidade jurídica da prorrogação da decretação da indisponibilidade de bens.
Entretanto, ainda que se interprete, com base na literalidade do §2º do art. 44 da Lei 8.443/1992, a inviabilidade jurídica da supramencionada prorrogação em virtude da ausência de sua previsão e do limite de prazo de um ano, não me parece que o Tribunal esteja impedido de adotar nova medida cautelar de indisponibilidade de bens, ainda que se dê sob os mesmos fundamentos fáticos da decretação anterior, desde que estes permaneçam.
O poder geral de cautela impõe ao magistrado o poder-dever de zelar pela eficácia de futura decisão a ser proferida, de garantir seu resultado.
Na ementa do MS 24.510, a e. ministra Ellen Gracie dispõe expressamente que a legitimidade do TCU para expedir medidas cautelares objetiva “prevenir lesão ao erário e garantir efetividade a suas decisões”. Essa é, justamente, a circunstância fática que se enfrenta. A então Companhia de Transportes de Salvador – CTS, em atenção a demanda das empresas integrantes do Consórcio Bonfim, entre elas a MPE – Montagens e Projetos Especiais S.A. (TC-Processo 007.162/2006-0, peça 73, p. 7/11) , solicitou e o TCU concedeu a substituição, por prestação de garantias, da retenção de pagamentos, que visavam garantir o ressarcimento ao erário em eventual decisão de mérito a ele favorável. Algum tempo depois o responsável deixa de honrar as garantias prestadas, desprotegendo o erário e, portanto, colocando em risco a efetividade da decisão de mérito.
No MS 24.510, o e. ministro Celso de Mello, em seu voto, deixa claro que “considerada, ainda, a doutrina dos poderes implícitos – que a tutela cautelar apresenta-se como instrumento processual necessário e compatível com o sistema de controle externo” (grifo nosso) . Sendo instrumento necessário, é inerente ao exercício do controle externo e deve ser utilizado, pelo TCU, em todas as circunstâncias em que houver necessidade de “prevenir lesão ao erário e garantir efetividade a suas decisões”. Aliás, na mesma decisão, o e. ministro Sepúlveda Pertence manifesta que “o poder cautelar é inerente à competência de decidir” (grifo nosso) , reforçando a linha de entendimento.
Assim, subsistindo os fundamentos fáticos que põem em risco a efetividade da decisão de mérito, desprotegem o erário, não se obsta, a meu ver, a expedição de nova medida cautelar.
Ante tal cenário, considero que a expedição de nova medida cautelar a que se refere o §2º do art. 44 da Lei Orgânica, em razão da persistência dos fundamentos fáticos que levaram à expedição da medida anterior, não representa desrespeito ao posicionamento da Suprema Corte ou violação a garantias constitucionais, ainda mais quando as circunstâncias fáticas denotam conduta indevida do responsável que deixou de honrar seu compromisso perante a Corte e, portanto, não pode se beneficiar da própria torpeza, como descrevo a seguir.
 (grifos alterados) 
No caso concreto, a Tomada de Contas Especial (TC Processo 004.057/2015-5) em que se encontra arrolado o responsável em tela foi instruída no mérito pela Unidade Técnica em 9/7/2019. Referida instrução de mérito propôs o julgamento pela irregularidade das contas do responsável, bem como sua condenação solidária a ressarcir o débito ali exposto, além da multa prevista no art. 57 da Lei 8.443/1992.
Nesse contexto, a fumaça do bom direito se apresenta de forma mais robusta do que por ocasião da prolação do Acórdão 296/2018-TCU-Plenário, haja vista existirem maiores elementos indicativos acerca das irregularidades.
O perigo da demora, conforme já comentado, pode ser presumido em face da gravidade dos ilícitos praticados e da materialidade do prejuízo ao erário.
Cabe comentar que a instrução de mérito (peça 156 do TC Processo 004.057/2015-5) apresenta proposta de que seja solicitada à AGU a medida de arresto de bens dos responsáveis. 
Dessa maneira, nos termos do Acórdão 1545/2019-TCU-Plenário, convém expedir nova medida cautelar de indisponibilidade de bens em desfavor do responsável, sem prejuízo de reavaliar a matéria após a medida de bloqueio ou arresto de bens ser efetivada pela AGU.
CONCLUSÃO
Essa instrução tratou de processo de indisponibilidade de bens do Sr. José Ivanildo Santos Lopes, autuado por determinação do Acórdão 296/2018-TCU-Plenário, item 9.1, TC Processo 004.057/2015-5, referente ao Lote 1 da Ferrovia Norte-Sul. 
Após comunicação por ofício, o responsável apresentou manifestação acerca da medida cautelar.
A defesa argumentou supostas (i) ausência de prova constituída nos autos, (ii) ausência de desconsideração da personalidade jurídica para atingir os bens do patrimônio do responsável, (iii) iliquidez do dano ao erário e (iv) ausência de risco às fiscalizações do TCU. Todas as argumentações foram rejeitadas.
No caso concreto, a Tomada de Contas Especial (TC Processo 004.057/2015-5) em que se encontra arrolado o responsável em tela foi instruída no mérito pela Unidade Técnica em 9/7/2019. Referida instrução de mérito propôs o julgamento pela irregularidade das contas do responsável, bem como sua condenação solidária a ressarcir o débito ali exposto, além da multa prevista no art. 57 da Lei 8.443/1992.
Nesse contexto, a fumaça do bom direito se apresenta de forma mais robusta do que por ocasião da prolação do Acórdão 296/2018-TCU-Plenário, haja vista existirem maiores elementos indicativos acerca das irregularidades.
O perigo da demora, conforme já comentado, pode ser presumido em face da gravidade dos ilícitos praticados e da materialidade do prejuízo ao erário.
Cabe comentar que a instrução de mérito (peça 156 do TC Processo 004.057/2015-5) apresenta proposta de que seja solicitada à AGU a medida de arresto de bens dos responsáveis. 
Baseando-se no precedente firmado pelo recente Acórdão 1545/2019-TCU-Plenário, alvitra-se expedir nova medida cautelar de indisponibilidade de bens em desfavor do responsável, sem prejuízo de reavaliar a matéria após a medida de bloqueio ou arresto de bens ser efetivada pela AGU, o que resguardará o resultado útil do processo.
Em tempo, em razão das evidências existentes nos autos de ilícitos graves cometidos pelo responsável, (cf. peças 23-27, 37 do TC Processo 004.057/2015-5) , há fartos indícios de atos improbidade administrativa cometidos em desfavor da Valec. Nesse contexto, convém enviar cópia integral do TC Processo 004.057/2015-5, destacando as peças que evidenciam esses indícios, ao Departamento de Patrimônio Público e Probidade da Advocacia-Geral da União (AGU) , à Valec e à Procuradoria da República em Goiás, a fim de que tomem as medidas cabíveis no tocante à Lei 8.429/1992.
PROPOSTA DE ENCAMINHAMENTO
Ante o exposto, submetem-se os autos à consideração superior, propondo:
com fundamento no art. 44, § 2º, da Lei 8.443/1992, e no art. 274 do Regimento Interno do TCU, expedir medida cautelar de decretação da indisponibilidade de bens do Sr. José Ivanildo Santos Lopes (CPF: XXX.338.494-XX) pelo prazo de um ano sob o valor dos débitos a seguir descritos (em valores históricos) , atualizado monetariamente a partir das datas indicadas, devendo essa medida alcançar os bens considerados bastantes para garantir o integral ressarcimento do débitos apurado no TC Processo 004.057/2015-5, Processo 014.362/2015-5 e Processo 014.364/2015-8, ressalvados os bens financeiros necessários ao sustento das pessoas físicas;
	Data
	Débito (R$) 

	26/12/07
	                                     129.981,74 

	28/01/08
	                                       43.327,25 

	26/02/08
	                                       43.561,34 

	27/03/08
	                                       72.825,90 

	26/04/08
	                                     100.159,06 

	26/05/08
	                                     169.799,81 

	26/06/08
	                                     325.010,93 

	26/07/08
	                                     665.778,52 

	27/08/08
	                                     468.674,51 

	29/09/08
	                                 1.165.282,30 

	28/10/08
	                                     795.028,74 

	28/11/08
	                                 1.533.585,97 

	20/12/08
	                                 1.090.644,65 

	26/01/09
	                                     527.432,39 

	26/02/09
	                                     309.264,64 

	27/03/09
	                                 2.403.999,84 

	27/04/09
	                                     849.588,12 

	26/05/09
	                                     441.993,81 

	26/06/09
	                                 1.642.981,02 

	27/07/09
	                                     279.411,96 

	26/08/09
	                                     107.700,11 

	27/10/09
	                                       69.994,65 

	27/10/09
	                                       27.997,05 

	26/11/09
	                                       29.271,31 

	18/12/09
	                                       25.705,07 

	26/01/10
	                                         1.396,82 

	01/03/10
	                                             306,69 

	30/03/10
	                                       14.683,66 

	26/04/10
	                                     129.362,92 

	26/05/10
	                                     338.025,47 

	26/06/10
	                                     279.893,45 

	26/07/10
	                                     166.637,74 

	25/08/10
	                                       53.355,08 

	28/09/10
	                                     174.264,72 

	28/10/10
	                                     661.495,18 

	15/12/10
	                                     133.239,03 

	14/12/10
	                                     133.316,83 

	26/01/11
	                                       12.702,89 

	25/02/11
	                                         4.166,82 

	28/03/11
	                                         2.312,77 

	26/04/11
	                                         2.240,15 

	25/05/11
	                                         1.660,77 

	27/06/11
	                                                     -   

	26/07/11
	                                     130.992,10 

	26/08/11
	                                       39.943,63 

	26/09/11
	                                       46.085,18 

	26/10/11
	                                         6.091,68 

	28/11/11
	                                                     -   

	06/12/11
	                                                     -   

	26/12/11
	                                       51.713,50 

		                               15.702.887,78 

encaminhar cópia da deliberação que vier a ser proferida nos autos ao Procurador da República Hélio Telho, da Procuradoria da República em Goiás e ao Departamento de Patrimônio Público e Probidade da Advocacia Geral da União (AGU) , destacando no ofício de comunicação as peças processuais a seguir: 
b.1) peças 23, 24 e 25 – acordo de colaboração premiada Cade - CCCC;
b.2) peças 26 e 27 – denúncia MP-GO;
b.3) peça 37 – termo de colaboração;
dar ciência da deliberação que vier a ser proferida nos autos ao interessado.”
É o Relatório.

8.1. Ademir Antônio de Carvalho (121.890/OAB-MG), Alexandre Aroeira Salles (28.108/OAB-DF) e outros, representando Jose Ivanildo Santos Lopes.

Não atuou.

INDISPONIBILIDADE DOS BENS. PROCESSO APARTADO DE TOMADA DE CONTAS ESPECIAL CONSTITUÍDO EM VIRTUDE DOS INDÍCIOS DE SUPERFATURAMENTO APURADOS EM CONTRATO DA ferrovia norte-sul em goiás. VENCIMENTO DO PRAZO DE INDISPONIBILIDADE. INEFICÁCIA DA MEDIDA. NÃO PRORROGAÇÃO DA MEDIDA CAUTELAR.

INDISPONIBILIDADE DE BENS (IND)

Secretaria Extraordinária de Operações Especiais em Infraestrutura (SeinfraOpe).

Em exame processo constituído para a adoção das medidas cabíveis para identificar e viabilizar a indisponibilidade de bens do Sr. José Ivanildo Santos Lopes, em virtude da medida constritiva decretada pelo subitem 9.1 do Acórdão 296/2018-TCU-Plenário, prolatado no âmbito de tomada de contas especial em que se apura indício de superfaturamento no Contrato 14/2006, cujo objeto foi a construção do lote 1 da Ferrovia Norte-Sul (FNS) , em trecho compreendido entre o Porto Seco de Anápolis/GO a Campo Limpo/GO, pactuado com a Construtora Queiroz Galvão S.A. 
2.	Na presente etapa processual, a Secretaria Extraordinária de Operações Especiais em Infraestrutura (SeinfraOpe) analisou a resposta à oitiva determinada pelo subitem 9.3 do citado decisum, concluindo por rejeitar todas as alegações do responsável. Ademais, com fundamento na instrução reproduzida no relatório que fundamenta esta deliberação, a unidade técnica propôs expedir nova medida cautelar de indisponibilidade de bens em desfavor do responsável.
3.	Insta salientar que, no âmbito do TC Processo 004.057/2015-5, que trata de tomada de contas especial na qual foi decretada a indisponibilidade de bens do Sr. José Ivanildo e de outros responsáveis, já houve instrução de mérito pela unidade técnica e o feito aguarda pronunciamento do Ministério Público de Contas. Naquele processo, dentre outras medidas, foi proposto o arresto de bens dos responsáveis pelo débito, o que asseguraria o resultado útil do processo.
4.	Iniciando o exame das propostas formuladas pela unidade técnica, considero prejudicado o exame da manifestação do responsável, visto que pelos fundamentos expostos a seguir deixarei de acompanhar a proposta de renovar a medida de indisponibilidade de bens do Sr. José Ivanildo.
5.	É fato que a jurisprudência recente do TCU tem deixado de prorrogar a medida cautelar de indisponibilidade de bens, conforme Acórdãos Plenários 735/2019, 734/2019 (ambos de relatoria do Ministro Bruno Dantas) , 1.376/2019, 1.375/2019, 1.374/2019, 1.373/2019, 2.910/2018, 2.911/2018, 2.915/2018, 115/2019 (todos de minha própria relatoria) .
6.	Em relação às pessoas naturais, as sobreditas deliberações o deixaram de fazer em vista da excepcionalidade da medida e da sua baixa efetividade no caso da constrição de bens de pessoas físicas, diante da elevada materialidade dos danos em apuração.
7.	Há certa controvérsia se a constrição aos bens dos responsáveis poderia ser prorrogada por um período além de um ano, pois não há um entendimento consolidado por parte do Supremo Tribunal Federal quanto à viabilidade jurídica da prorrogação da decretação da indisponibilidade de bens. Nesse sentido, permito-me transcrever excerto do voto condutor do Acórdão 1545/2019-TCU-Plenário, de lavra do eminente Ministro Augusto Sherman Cavalcante, em que esta Corte de Contas deliberou por prorrogar o prazo de indisponibilidade dos bens de empresa responsável por indícios de superfaturamento nas obras do Metrô de Salvador:
“Quanto aos entendimentos esposados no átrio do Supremo Tribunal Federal, conforme aventado na transcrição supra, entendo que a matéria não é pacífica, consoante revela a apreciação do MS 34.233 pela Segunda Turma.
Naquela oportunidade, embora tenha prevalecido o Voto do Ministro Gilmar Mendes, no sentido da ausência de previsão legal expressa para a prorrogação da medida em tela, os Ministros Dias Toffoli e Celso de Mello encamparam a tese pela legitimidade da prorrogação da medida cautelar de indisponibilidade de bens por parte desta Corte.
A divergência também subsiste nas decisões monocráticas relacionadas ao presente assunto, a exemplo do MS 35.042, relatado pelo Ministro Edson Fachin, e do MS 34.545, relatado pelo Ministro Ricardo Lewandowski.”
8.	Inobstante o exposto, entendo que a solução ao caso concreto prescinde de tal interpretação. Adotarei uma solução meramente pragmática, entendendo que o patrimônio do responsável e os bens eventualmente atingidos pela medida sequer foram identificados e afetados pela indisponibilidade de bens decretada pelo Acórdão 296/2018-TCU-Plenário.
9.	Compulsando os autos, verifico que a unidade técnica se limitou a efetuar o cadastro da restrição patrimonial na CNIB – Central Nacional de Indisponibilidade de Bens (peça 7) , sem, contudo, proceder às demais medidas previstas no Anexo I da mencionada Portaria-Segecex nº 14/2015, a qual, com base no art. 298 do RI/TCU, prevê a ordem estabelecida no Código de Processo Civil para a penhora de bens, in verbis:
“Art. 835.  A penhora observará, preferencialmente, a seguinte ordem:
I - dinheiro, em espécie ou em depósito ou aplicação em instituição financeira;
II - títulos da dívida pública da União, dos Estados e do Distrito Federal com cotação em mercado;
III - títulos e valores mobiliários com cotação em mercado;
IV - veículos de via terrestre;
V - bens imóveis;
VI - bens móveis em geral;
VII - semoventes;
VIII - navios e aeronaves;
IX - ações e quotas de sociedades simples e empresárias;
X - percentual do faturamento de empresa devedora;
XI - pedras e metais preciosos;
XII - direitos aquisitivos derivados de promessa de compra e venda e de alienação fiduciária em garantia;
XIII - outros direitos.
§ 1º É prioritária a penhora em dinheiro, podendo o juiz, nas demais hipóteses, alterar a ordem prevista no caput de acordo com as circunstâncias do caso concreto”.
10.	Além de não haver ampliado a busca por bens em outros sistemas informatizados e em outros órgãos da Administração Pública, também não se avaliou que bens foram eventualmente alcançados pelo cadastro no CNIB e se estes seriam suficientes para garantir o pagamento da dívida.
11.	Portanto, considero que as medidas de indisponibilidade de bens são absolutamente inócuas se mantida a atual sistemática de trabalho por parte da Secretaria deste Tribunal. Ao contrário, representam um elevado esforço processual que pode comprometer a devida celeridade na instrução de mérito dos demais processos em tramitação.
12.	Como bem pontuou o Ministro Bruno Dantas ao relatar o Acórdão 735/2019-TCU-Plenário, o TCU tem avaliado a renovação dessas medidas de constrição patrimonial sob uma perspectiva pragmática, considerando, por exemplo: (i) os elevados esforços envolvidos na instrução processual e na operacionalização das medidas; (ii) o risco de sua reversão no Poder Judiciário, haja vista decisões ora confirmando, ora suspendendo deliberações do TCU; (iii) a sua baixa efetividade no tocante a pessoas físicas, em face dos substanciais danos em apuração; e a (iv) a necessidade de harmonizar a garantia à livre disposição do direito de propriedade, a tutela do patrimônio público e os princípios da eficiência e da razoável duração do processo.
13.	Eu acrescentaria ainda na lista acima as dificuldades enfrentadas pelas unidades técnicas para localizar e avaliar os bens dos responsáveis, bem como tratar os direitos de terceiros de boa-fé que acabam sendo atingidos pelas medidas constritivas.
14.	Nesse contexto, com as vênias de estilo, considero que a medida mais adequada no momento seja não prorrogar a medida cautelar em relação a todos os bens do Sr. José Ivanildo, sem prejuízo de que esse posicionamento possa ser reavaliado no futuro à luz de outras circunstâncias fáticas.
15.	Quanto à proposta de envio de cópia integral do TC Processo 004.057/2015-5 ao Departamento de Patrimônio Público e Probidade da Advocacia-Geral da União (AGU) , à Valec e à Procuradoria da República em Goiás, a fim de que tomem as medidas cabíveis no tocante à Lei 8.429/1992, deixo para deliberar sobre tal medida por ocasião do julgamento de mérito do referido processo, nos termos do art. 16, §3º, da Lei 8.443/1992.
	Diante do exposto, voto por que o Tribunal aprove o acórdão que ora submeto à deliberação deste Colegiado. 
TCU, Sala das Sessões Ministro Luciano Brandão Alves de Souza, em 17 de julho de 2019.
BENJAMIN ZYMLER 
Relator